臺灣臺南地方法院民事判決
109年度保險字第23號
原      告  郭清華  
訴訟代理人  郭子維律師
被      告  明台產物保險股份有限公司臺南分公司

法定代理人   KOICHINAGASE (長瀬耕一)

訴訟代理人  林建宏律師
上列當事人間請求給付保險金事件，本院於民國110年1月20日言
詞辯論終結，判決如下：
    主    　文
被告應給付原告新臺幣249萬元，及自民國108年6月2日起至清償
日止，按週年利率百分之10計算之利息。
訴訟費用新臺幣25,651元由被告負擔。
本判決於原告以新臺幣830,000元供擔保後，得假執行。但被告
如以新臺幣249萬元為原告預供擔保，得免為假執行。
    事實及理由
一、原告起訴主張：
　㈠原告前以自己為要保人及被保險人，就原告所有車牌號碼000
    -0000號自小客車（下稱系爭車輛），與被告簽訂保險契約
    ，除強制汽車責任險外，另加保車體損失保險乙式、汽車車
    體損失保險全損免折舊附加條款等，保險期間自民國108年2
    月19日中午12時起至109年2月19日中午12時止（下稱系爭保
    險契約）。嗣原告於108年5月10日19時22分許駕駛系爭車輛
    ，沿臺南市○道0號東往西方向行駛至西向0公里處停等紅燈
    ，適有訴外人馮定誌駕駛車牌號碼0000-00號自小客車，沿
    同路段同方向駕駛於系爭車輛後方，並自後撞擊系爭車輛，
    馮定誌自撞身亡，系爭車輛嚴重損毀（下稱系爭車禍）。系
    爭車輛經原廠頂泰興業股份有限公司（下稱頂泰興業公司）
    估算維修費用為新臺幣(下同)3,956,179元，原告乃於108年
    5月17日向被告請求給付保險金，然被告諉以原告無照駕駛
    ，違反道路交通管理處罰條例第21條，屬系爭保險契約共同
    條款第9條第5款不保事項之「違反道路交通管理處罰條例第
    21條、第21-1條規定，駕駛被保險汽車所致者。」，拒絕理
    賠。原告無力維修，只好將系爭車輛以60萬元出賣予頂泰興
    業公司。
  ㈡原告對系爭車禍之發生，無可歸責事由，且原告於簽訂系爭
    保險契約前，即未領有自小客車駕照，原告無照駕駛行為非
    肇致系爭車輛毀損之原因，不符合系爭保險契約共同條款之
    不保事項，爰依保險法第29條第1項前段、第34條之規定，
    及系爭保險契約之法律關係提起本訴等語。並聲明：如主文
    第1項所示；願供擔保，請准宣告假執行(見本院卷第15頁、
    第97頁)。
二、被告答辯：原告無照駕駛，違反道路交通管理處罰條例第21
    條第1項規定，依系爭保險契約共同條款第9條第5款約定屬
    於不賠範圍。又原告明知其未領有自小客車駕照，竟自駕系
    爭車輛，自陷危險，屬原告故意行為，亦屬於系爭保險契約
    共同條款第9條第3款之故意行為，應為不保事項等語。並聲
    明：原告之訴及其假執行之聲請均駁回；願供擔保，請准免
    為假執行(見本院卷第101頁)。
三、兩造不爭執之事項(見本院卷第128至129頁)：
  ㈠原告於108年2月間以自己為要保人及被保險人，就原告所有
    、107年4月出廠之系爭車輛，向被告投保系爭保險契約【含
    強制汽車責任險、車體損失保險乙式（保險金額309萬元）
    、汽車車體損失保險全損免折舊附加條款（保險金額463,50
    0元）等】，保險期間為108年2月19日中午12時至109年2月1
    9日中午12時止（見本院卷第23頁汽車保險單）。
  ㈡原告投保系爭保險契約時，並無駕照。　　
  ㈢原告於108年5月10日19時22分許駕駛系爭車輛，沿臺南市○道
    0號由東往西方向行駛至西向0公里處停等紅燈，適馮定誌駕
    駛車牌號碼0000-00號自小客車，沿同路段、同方向行駛於
    系爭車輛後方，並自後撞擊系爭車輛，馮定誌自撞身亡，系
    爭車輛嚴重毀損。
  ㈣原告就系爭車禍無過失，並經臺南地方檢察署檢察官以108年
    度偵字第9425號為不起訴處分（見本院卷第71至75頁）。
  ㈤系爭車輛因系爭車禍毀損，修繕費用為3,956,179元（見本院
    卷第53至61頁），原告未進行維修，將系爭車輛以60萬元出
    售予原廠頂泰興業公司（見本院卷第69頁）。
  ㈥系爭車輛之車損狀況已達全損，依系爭保險契約車體損失保
    險乙式條款第11條約定：被保險汽車修復費用達保險金額扣
    除附表折舊後數額4分之3以上時，本公司按保險金額乘以下
    列賠償率後所得之金額賠付之。被保險人無須負擔約定之自
    負額（見本院卷第30頁）。
  ㈦系爭車禍發生時，系爭保險契約經過之月數為2月未滿3月，
    依系爭保險契約車體損失保險乙式條款第11條附表，折舊率
    為7%，賠償率為93%，則系爭車輛修復費用已逾保險金額扣
    除附表折舊後數額4分之3以上【計算式：3/4｛309萬－（309
    萬7%）｝＝2,155,275元】。
  ㈧本件若被告應予理賠，依系爭保險契約之車體損失保險乙式
    條款第11條，及汽車車體損失保險全損免折舊附加條款第2
    條約定，理賠金額應為249萬元【計算式：309萬元－60萬元
    】。
  ㈨原告於108年5月17日檢附系爭保險契約第13條約定之文件，
    向被告提出理賠申請，被告於108年5月17日收受；被告於10
    8年6月18日函覆因原告無照駕駛，屬於系爭保險契約共同條
    款第9條第5款之不保事項（見本院卷第29頁），故不予理賠
    。
四、本件之爭點：系爭保險契約共同條款第9條第3款、第5款之
    不保事項於本件有無適用？
五、法院之判斷：
  ㈠按汽車駕駛人未領有駕駛執照駕駛小型車者，處6千元以上1
    萬2千元以下罰鍰，並當場禁止其駕駛，道路交通管理處罰
    條例第21條第1項第1款定有明文。核上開道路交通管理處罰
    條例立法目的，乃汽車係一高度危險之交通工具，無駕駛執
    照之人可能因其對交通安全規則之認識、遵守交通規則之態
    度與駕駛技術均未符標準，駕駛車輛極可能發生事故，為維
    護道路交通及人身安全，始為前揭規定。又保險契約率皆為
    定型化契約，被保險人鮮有依其要求變更契約約定之餘地；
    社會之變遷，保險巿場之競爭，各類保險推陳出新，故於保
    險契約之解釋，應本諸保險之本質及機能為探求，並應注意
    誠信原則之適用，倘有疑義時，應為有利於被保險人之解釋
    （保險法第54條第2項參照），以免保險人變相限縮其保險
    範圍，逃避應負之契約責任，獲取不當之保險費利益，致喪
    失保險應有之功能，及影響保險巿場之正常發展（最高法院
    96年台上字第133號判決意旨參照）。
  ㈡經查：
　⒈系爭保險契約共同條款第9條第3款、第5款不保事項文字記載
    ：「被保險汽車之毀損滅失……被保險人或被保險汽車所有人
    、使用人、管理人或駕駛人之故意或唆使之行為所『致』者。
    」、「被保險汽車之毀損滅失……違反道路交通管理處罰條例
    第21條、第21-1條規定，駕駛被保險汽車所『致』者。」（見
    本院卷第29頁），依契約文義解釋，足徵不保事項應限於被
    保險汽車之毀損滅失與被保險汽車所有人、使用人、管理人
    或駕駛人之故意或唆使行為有因果關係，或與駕駛人之違規
    行為有因果關係，始足當之 。
　⒉又系爭保險契約為定型化契約，非但各項條款皆為被告片面
    所擬訂，原告毫無要求變更契約條款之可能，且不保事項係
    限縮被告保險範圍，被告更應明確規範不保事項條款內容俾
    使兩造遵循。況原告是否領有駕駛執照，此於被告承保前即
    得知悉，則被告於承保前就是否承保及保險費率即可自行衡
    量。再者，系爭保險契約性質內容涵蓋車體損失，原告投保
    係為分散系爭車輛發生車體損害等風險，是依系爭保險契約
    文義解釋及探求系爭保險契約之性質，並依保險法第54條第
    2項之規範旨趣以觀，系爭保險契約倘有疑義時，應為有利
    於被保險人之解釋，益徵不保事項應限於被保險汽車之毀損
    滅失與被保險汽車所有人、使用人、管理人或駕駛人之故意
    或唆使行為有因果關係，或與駕駛人之違規行為有因果關係
    。
  ⒊系爭車禍肇因於馮定誌酒後駕車及未注意車前狀況，原告就
    系爭車禍無過失乙節，有臺南地方檢察署檢察官108年度偵
    字第9425號不起訴處分書可稽，復為兩造所不爭執，則原告
    對系爭車禍無可歸責事由，系爭車輛之毀損滅失與原告無照
    駕駛並無因果關係，系爭車輛之毀損滅失亦非所有人、使用
    人、管理人或駕駛人之故意或唆使之行為所『致』，被告抗辯
    依系爭保險契約共同條款第9條第3款、第5款之不保事項不
    予理賠，即無足採。
  ㈢末按保險人應於要保人或被保險人交齊證明文件後，於約定
    期限內給付賠償金額。無約定期限者，應於接到通知後15日
    內給付之。保險人因可歸責於自己之事由致未在前項規定期
    限內為給付者，應給付遲延利息年利1分，保險法第34條定
    有明文，系爭保險契約車體損失保險乙式條款第13條亦同此
    約定。查原告於108年5月17日檢附系爭保險契約約定之文件
    ，向被告提出理賠申請，被告於108年5月17日收受，嗣於10
    8年6月18日函覆不予理賠（見本院卷第63頁）乙節，為兩造
    所不爭執，則原告主張因可歸責於被告之事由而未於15日內
    給付保險金，請求被告自108年6月2日起支付遲延利息，自
    屬有據。
六、綜上所述，原告依保險法第29條第1項前段、第34條，及系
    爭保險契約之法律關係，請求被告給付保險金249萬元，及
    自108年6月2日起至清償日止，按週年利率百分之10計算之
    利息，為有理由，應予准許。
七、本件為判決基礎之事證已臻明確，兩造其餘攻擊防禦方法及
    所提證據，核於判決結果不生影響，無逐一審究論述之必要
    ，併予敘明。
八、兩造均陳明願供擔保，聲請宣告假執行或免為假執行，經核
    並無不合，爰分別酌定相當之擔保金額宣告之。
九、訴訟費用負擔之依據：民事訴訟法第78條。   
中　　華　　民　　國　　110 　年　　2 　　月　　 3　　日
                  民事第四庭   法    官　王淑惠
以上正本係照原本作成。
如對本判決上訴，須於判決送達後20日內向本院提出上訴狀。
如委任律師提起上訴者，應一併繳納上訴審裁判費。
中　　華　　民　　國　　110 　年　　2 　　月　　 3　　日
                               書 記 官  洪凌婷